【裁判字號】    98,訴,61
【裁判日期】    980805
【裁判案由】    債務人異議之訴
【裁判全文】
臺灣花蓮地方法院民事判決                98年度訴字第61號
原      告  丁○○
被      告  甲○○
訴訟代理人  乙○○
上列當事人間請求債務人異議之訴事件，本院於民國98年7月2日
言詞辯論終結，判決如下：
    主      文
原告之訴駁回。
訴訟費用由原告負擔。
    事實及理由
一、原告主張：
（一）緣原告於民國96年7月10日以其為出賣人，與被告之父即
      乙○○簽訂房屋土地買賣契約書（下稱系爭買賣契約），
      依約乙○○向原告買受花蓮市○○○街215巷6號房屋及所
      坐落之土地（下稱系爭不動產），乙○○則應交付定金新
      台幣80萬元，原告並於同日依特約事項第3、6條約定，開
      立同額借據及本票交乙○○收執，且交付相關資料、證件
      作為系爭不動產所有權移轉登記之用，並約定次日即96年
      7 月11日乙○○應交付80萬元之定金，但乙○○並未交付
      80萬元之定金，只辦理抵押權設定登記，後來這件事就這
      樣擱著。嗣後，被告竟持系爭本票為執行名義，向本院以
      98年度執字第16號聲請強制執行在案，然系爭本票所載之
      票據債權並不存在，原告並未積欠被告80萬元。為此，爰
      依強制執行法第14條第1、2項之規定提起本訴。
（二）對被告抗辯所為之陳述：
   1、當初買賣契約會有特約條款的約定，是因為怕80萬元的定
      金交付給原告後怕事後土地所有權移轉會有問題，所以乙○○的代書丙○○就建議要開借據、本票並設定抵押權。
      原告自簽約迄今均未違反約定，然被告明知事情原委，卻
      隱瞞買賣事實，違反系爭買賣契約，惡意對原告為強制執
      行。
   2、依照系爭買賣契約特約事項第4條約定，房屋所有權移轉
      完成日起10天內，原告必須將系爭房屋騰空交屋，而原告
      於簽約當天已將房屋移轉資料交付代書丙○○，然代書將
      原告交付之文件，於系爭房屋所有權未移轉時就交給買受
      人乙○○，顯有違反地政士法第26條規定，有違公平交易
      及其業務辦理之責。
（三）並聲明：本院98年度執字第16號強制執行程序應予撤銷。
二、被告則辯稱：
（一）因原告擔心當時住在系爭房屋的房客戊○○不搬遷，所以
      同意被告於96年7月11日設定一般抵押權，約定若房客不
      搬遷系爭買賣契約解除，而被告所給付之80萬元定金就變
      成借款，並開立借據及本票，且於系爭買賣契約特約事項
      第2條約定，若房客不搬遷，原告願於3個月內買回，因三
      個月後房客沒有搬遷，原告也沒有能力買回，所以雙方合
      意解除契約，被告所支付之80萬元定金變成借款，原告還
      依據系爭本票透過房客來給付違約金。
（二）證人戊○○與原告都是本件債務人，於96年7月10日當天
      代書丙○○走後，乙○○就當場把80萬元按月息3分扣掉3
      個月利息72,000元，再扣掉代書費，將餘款以現金交付給
      原告及戊○○，所以第二天原告才會交付印鑑章。
（三）並聲明：原告之訴駁回。
三、兩造協議爭點整理並限縮如下：
（一）兩造不爭執之事實：
   1、原告於96年7月10日以其為出賣人，與被告之父乙○○簽
      訂房屋土地買賣契約書一份，雙方並約定之付款方法為：
      96年7月10日買方應付簽約金80萬元，另尾款則為花蓮二
      信之貸款本息。復於買賣契約之特約事項（附件）約明：
      「一、雙方同意自訂約日起3個月內暫不辦理所有權移轉
      ，但乙方（即原告）同意自訂約日起先行移交使用權給甲
      方（即訴外人乙○○）。二、雙方同意自本契約訂立日起
      3個月內，乙方得歸還定金給甲方而贖回房屋。但乙方同
      意給付違約金且經甲方書面同意得展延房屋移轉期限3個
      月。三、乙方同意設定一般抵押權給甲方並開立與定金同
      等額之借據及本票各1紙給甲方收執。本契約訂立時，給
      付定金即視為抵押借款之款項已交付。... 」。
   2、原告於簽訂系爭買賣契約之同日，邀同訴外人戊○○為保
      證人簽立借據一張，載明借到80萬元，並另開立到期日民
      國97年1月9日之同額本票1張交被告之父乙○○收執。
   3、被告於98年間持上述發票金額為80萬元之本票，以本院98
      年度執字第16號強制執行事件，聲請對原告之財產為強制
      執行。
（二）爭點：
   1、系爭本票之票據原因關係究為買賣價金之定金，還是借款
      ？
   2、原告是否已收到上述借據及本票所載之80萬元？
四、本院之判斷
（一）按本票雖為無因證券，然發票人非不得以自己與執票人間
      所存之抗辯事由對抗執票人，如發票人提出其基礎原因關
      係不存在之對人抗辯，執票人自應就該基礎原因關係存在
      之積極事實，負舉證責任（最高法院96年台簡上字第23號
      判決參照）。本件原告即系爭本票之發票人主張其票據原
      因關係為買賣價金之定金，並主張未收到80萬元之定金，
      然為被告即系爭本票之執票人所否認之，則被告自應對系
      爭本票之票據原因關係為借款，且就借款已交付之事實負
      舉證責任，合先敘明。
（二）系爭本票之票據原因關係究為買賣價金之定金，還是借款
      ？
   1、經查，原告於96年7月10日與被告之父乙○○雖簽訂系爭
      買賣契約，且約定定金為80萬元，然原告另簽立80萬元之
      借據及本票交乙○○收執，且系爭契約之特約事項約定：
      「一、雙方同意自訂約日起3個月內暫不辦理所有權移轉
      ……二、雙方同意自本契約訂立日起3個月內，乙方（即
      原告）得歸還定金給甲方（即被告之父乙○○）而贖回房
      屋。但乙方同意給付違約金且經甲方書面同意得展延房屋
      移轉期限3個月。三、乙方同意設定一般抵押權給甲方並
      開立與定金同等額之借據及本票各1紙給甲方收執。本契
      約訂立時，給付定金即視為抵押借款之款項已交付。...
      」等事實，為兩造協議所不爭執，斟之特約事項之文義可
      知，原告出售房屋土地既得於3個月內不辦理所有權移轉
      登記事宜，且尚得歸還定金贖回房屋，復同意將系爭房屋
      設定抵押予乙○○且約定給付定金即視為抵押借款之款項
      已交付，並佐以原告於訂約當日即簽立借據及本票等情以
      觀，實難認兩造締約之真意為買賣系爭房屋。
   2、況證人丙○○到庭證稱：「當初是兩造談好，找我處理抵
      押權設定的部分。據我所知是原告向被告訴代借了一筆錢
      ，約定3個月要還，被告訴代答應還可以再延3個月，所以
      才會簽立借據及票期六個月的本票，並為抵押權設定登記
      因為原告帶來的印鑑章不符，才會第二天去辦理設定」、
      「我辦理時的認知兩造間就是借貸關係」等語（見本院卷
      第39、40頁）。斟之證人丙○○為承辦系爭買賣契約及抵
      押權設定之代書，系爭買賣契約、本票、借據及相關文件
      均由其準備並交由當事人簽章，對於系爭本票之票據原因
      關係應有相當之認知，復以其當庭陳述之神情、舉止、態
      度等情以觀，其證詞可信度甚高，且其證述亦無偏頗迴護
      兩造之必要，是其所述，堪信為真實。足見原告簽發系爭
      本票之票據原因關係實為消費借貸。
   3、至證人戊○○雖證稱：「原告想賣系爭土地，因我認識乙○○，是我介紹原告給被告訴代，原告是要賣土地，但至
      於為何要簽借據、本票都是代書要求」等語（見本院卷第
      41頁），然斟之證人戊○○亦於借據之保證人欄及系爭本
      票之發票人欄簽名，有借據及本票各1紙附卷可查（詳本
      院卷第33、34頁），其證詞攸關己身是否亦對被告負擔80
      萬元之本票債務，顯與原告間之利益一致，再衡諸戊○○
      作證陳述時所表現之智識程度及一般社會常情，戊○○應
      對於在借據保證人欄及本票發票人欄簽名之法律效果知之
      甚詳，若如其所述其僅為介紹原告出售系爭土地與乙○○
      之人，何以會在借據及本票上簽名，是證人戊○○之證述
      內容不免有偏頗不實之虞，礙難憑採。
   3、按虛偽意思表示，隱藏他項法律行為者，適用關於該項法
      律行為之規定，民法第87條第2項定有明文，而綜上所述
      ，原告與被告之父乙○○簽訂系爭買賣契約實為虛偽意思
      表示，兩造間實際上之法律關係為消費借貸之性質，是
      本件自應適用消費借貸之法律關係決之。
（三）原告是否已收到上述借據及本票所載之80萬元？
   1、按金錢借貸契約固屬要物契約，應由貸與人就交付金錢之
      事實負舉證之責，但若貸與人提出之借用證內，經載明借
      款額，當日親收足訖無訛者，應解為貸與人就要物性之具
      備，已盡舉證責任，最高法院69年台上字第3546號判例意
      旨可供參照，雖前開判例嗣因民法第474條文字之修正而
      經最高法院決議刪除，然係顧慮原條文用語易遭誤會消費
      借貸契約係諾成契約而予修正，前開根據修正前法條所作
      成之判例因而隨之刪除，最高法院90年第4次民事庭會議
      決議可資參照，是無論修法前後對借貸契約既均採要物契
      約見解，則上開判例有關要物性舉證責任之歸屬之闡示於
      法理上既無瑕疵，自仍有參酌價值。經查，被告抗辯確有
      給付借款之事實，業據提出原告不爭執真實性之借據為證
      （見本院卷第33頁），該借據載明：「茲向甲○○『借得
      』花蓮地政事務所於民國96年7月11 日收件花字第號抵押
      權設定權利金額為新台幣80萬元整，『實借到』新台幣80
      萬元整，另開立到期日97年1月9日之同額本票一張交債權
      人收執」等語，並有借款人即原告及保證人戊○○之簽章
      ，核與系爭本票之發票人、發票日、到期日及金額等記載
      均相符（見本院卷第34頁），另觀之系爭買賣契約書之付
      款欄載明訂金80萬元現金之付款日期為96年7月10日，而
      原告業於收款人簽章欄簽名蓋章（見本院卷第9頁），足
      徵被告辯稱已於96年7月10日交付80萬元予原告親收等語
      ，堪信為真實。
   2、再斟之原告擔任資本額為1,000萬元之億鍠營造股份有限
      公司負責人，此有原告提出之綜合營造業登記證書附卷可
      稽（見本院卷第71頁），顯見原告應具有相當之智識程度
      及社會經驗，並對於不動產之設定登記及效力知之甚詳，
      果有如原告所主張於簽發系爭本票及借據時，未收到80萬
      元借款，系爭其所有之不動產翌日即已遭乙○○設定抵押
      權等情，何以原告不立即採取法律程序維護自身權益，反
      拖至年逾遭被告依本票裁定為強制執行後，始提出債務人
      異議之訴？此益徵原告之主張並未取得80萬元並非實在，
      不可採信。
五、從而，原告主張其未積欠被告80萬元，系爭本票所載之債權
    為虛偽，依強制執行法第14條第1、2項規定請求撤銷本院98
    年度執字第16號清償票款強制執行事件所為之強制執行程序
    ，為無理由，應予駁回。
六、本件事證已臻明確，兩造其餘攻擊防禦方法及陳述主張，對
    於判決結果不生影響，爰不逐一論述，附此敘明。
七、據上論結，本件原告之訴為無理由，依民事訴訟法第78條，
    判決如主文。
中    華    民    國    98    年    8     月    5     日
                        臺灣花蓮地方法院花蓮民事庭
                              法    官      陳雅敏
上列為正本係照原本作成。
如不服本判決，應於送達後20日內，向本院提出上訴狀並表明上
訴理由，如於本判決宣示後送達前提起上訴者，應於判決送達後
20日內補提上訴理由書(須附繕本)。
中    華    民    國    98    年    8     月    5     日
                              法院書記官  蕭惟


司法院資訊處製作；財團法人民間司法改革基金會備份。
